最高法院刑事判決　　　　　　九十六年度台上字第七二五三號
上　訴　人　甲○○
選任辯護人　唐琪瑤律師
上列上訴人因違反槍砲彈藥刀械管制條例案件，不服台灣高等法
院中華民國九十五年六月九日第二審判決（九十五年度上訴字第
七二二號，起訴案號：台灣板橋地方法院檢察署九十四年度偵字
第一四五八五號），提起上訴，本院判決如下：
    主  文
原判決撤銷，發回台灣高等法院。
    理  由
本件原判決認定：上訴人甲○○明知未經主管機關許可，不得持
有具殺傷力之改造手槍，竟於民國九十四年八月二十日某時許，
在台北縣樹林火車站附近不詳網咖上網，見刊登販賣槍枝之網頁
，竟一時好奇，透過網路向真實姓名年籍不詳，綽號「志翔」之
成年男子，以新台幣（下同）二萬元之價格，購買可發射子彈具
有殺傷力之仿ＷＡＬＴＨＥＲ廠ＰＰＫ／Ｓ型半自動手槍製造之
玩具手槍換裝土造金屬槍管之改造手槍一枝（含彈匣，槍枝管制
編號：0000000000號），並於同日二十時許在台北縣
中和市○○路交付二萬元給「志翔」，由「志翔」將上開槍枝交
付上訴人，未經許可而持有之。嗣於九十四年八月二十六日二十
一時許，在友人盧繼安位於台北縣樹林市○○路○段六十二之十
五號出租房間天花板內為警查獲等情，因而維持第一審論處上訴
人未經許可，持有可發射子彈具有殺傷力之改造槍枝罪刑之判決
，駁回其在第二審之上訴，固非無見。
惟查：刑事訴訟，係以確定國家具體之刑罰權為目的，為保全證
據並確保刑罰之執行，於訴訟程序之進行，固有許實施強制處分
之必要，惟強制處分之搜索、扣押，足以侵害個人之隱私權及財
產權，若為達訴追之目的而漫無限制，許其不擇手段為之，於人
權之保障，自有未周，故基於維持正當法律程序、司法純潔性及
抑止違法偵查之原則，實施刑事訴訟程序之公務員不得任意違背
法定程序實施搜索、扣押；至於違法搜索扣押所取得之證據，若
不分情節，一概以程序違法為由，否定其證據能力，從究明事實
真相之角度而言，亦難謂適當。因此，對於違法搜索所取得之證
據，為兼顧程序正義及發現實體真實，應由法院於個案審理中，
就個人基本人權之保障及社會安全之維護，依比例原則及法益權
衡原則，予以客觀之判斷。而搜索依其程式，可區分為要式搜索
與非要式搜索，其中非要式搜索又區分為附帶搜索、同意搜索、
緊急搜索，此觀刑事訴訟法第一百三十條、第一百三十一條、第
一百三十條之一之規定自明，上開各項搜索有其法定要件及程序
。其中同意搜索應經受搜索人出於自願性同意，此所謂「自願性
」同意，係指同意必須出於同意人之自願，非出自於明示、暗示
之強暴、脅迫。法院對於證據取得係出於同意搜索時，自應審查
同意之人是否具同意權限，有無將同意意旨記載於筆錄由受搜索
人簽名或出具書面表明同意之旨，並應綜合一切情狀包括徵求同
意之地點、徵求同意之方式是否自然而非具威脅性、同意者主觀
意識之強弱、教育程度、智商、自主之意志是否已為執行搜索之
人所屈服等加以審酌，遇有被告抗辯其同意搜索非出於自願性同
意時，更應於理由詳述審查之結果，否則即有判決理由不備之違
法。上訴人之辯護人於原審已質疑本件搜索是否出於上訴人之自
願，並請求傳喚執行搜索之警員蔡錫勇、在場之盧繼安、都曉梅
（原審卷第五四頁）。原判決理由一、雖以「本件係被告簽具自
願受搜索同意書，警方乃依刑事訴訟法第一百三十一條之一之規
定，對被告所在處所及身體實施搜索，有該自願受搜索同意書，
搜索、扣押筆錄等附於偵查卷可按。警方於搜索完畢後，訊問被
告及在現場之盧繼安、都曉梅三人，三人均表示願接受警方製作
調查筆錄，被告及盧繼安均表示不用請辯護律師到場，顯見被告
明瞭其刑事訴訟上應有之權利，被告於偵查及原審審理時均未表
示有何不同意搜索之情，顯見其確係自願同意搜索。」據以不採
上訴人辯解，並為上訴人不利之論斷。然上訴人於警詢中已陳稱
：「（問：警方所查獲之改造八厘米手槍壹支……為何在房間天
花板上？）因為我知道警方前來查緝，所以未等警方進入就叫盧
繼安先躲在房間天花板上及帶著我所有之改造八厘米手槍壹支…
…避免警方查緝。」（偵查卷第八頁）當時在場之盧繼安亦陳稱
：「（問：警方所查獲之改造八厘米手槍壹支……為何在房間天
花板上？）因為甲○○知道警方前來查緝所以未等警方進入就叫
我先躲在房間天花板上及帶著改造八厘米手槍壹支……避免警方
查緝。」（偵查卷第十四、十五頁）同時在場之都曉梅則供陳：
「當時警察在敲門時，盧繼安就上前回應後，叫我先不要開門，
盧繼安就爬上輕鋼架上方躲藏，甲○○就將藏有槍枝……的黑色
斜背皮包等物交給躲藏在輕鋼架天花板上盧繼安……」（偵查卷
第十七頁），均指因警方敲門，上訴人已先將其所有之上開改造
手槍放置於天花板上，盧繼安亦躲入該處。如果無訛，是否指上
訴人並無讓警方知悉其持有改造手槍之意願？否則何須予以藏匿
？果爾，上訴人何以在警方進入屋內後，復即簽立「自願受搜索
同意書」同意警方進行搜索自曝行藏？倘上訴人主觀確已同意警
方之搜索行動，其持有之改造手槍為警方查獲之可能性極大，何
以上訴人未主動報繳或供承持有之事實以求適用減輕其刑寬典？
反於警方查獲後再自白其犯行？其間原委如何？該搜索是否確出
於上訴人之自願性同意？非無疑義。原判決未詳予說明其審查本
件搜索是否合法之依據及結果，遽依上訴人已簽立上開同意書即
不採其辯解，已有判決理由不備之違法。況依原判決事實之認定
，本件搜索地點為上訴人「友人盧繼安位於台北縣樹林市○○路
○段六二之十五號出租房間」，如果無訛，究上訴人對該地點有
無同意搜索之權限？以上各項俱與上訴人是否出於自願性接受搜
索、扣案改造手槍是否為警方執行職務時違背法定程序取得之證
據、該證據有無證據能力攸關，原審未予調查釐清遽為判決，亦
有應於審判期日調查之證據而未予調查之違法。以上或為上訴意
旨所指摘，或為本院得依職權調查之事項，應認上訴為有理由。
按第三審法院應以第二審判決所確認之事實為判決基礎，刑事訴
訟法第三百九十四條第一項前段定有明文。原判決上述之違背法
令，影響於事實之確定，本院無可據以為裁判，應將原判決撤銷
，發回原審法院更為審判。
據上論結，應依刑事訴訟法第三百九十七條、第四百零一條，判
決如主文。
中　　華　　民　　國　九十六　年　 十二 　月　 二十 　日
                      最高法院刑事第一庭
                          審判長法官  董　明　霈
                                法官  林　茂　雄
                                法官  張　祺　祥
                                法官  呂　永　福
                                法官  宋　　　祺
      本件正本證明與原本無異
                                      書  記  官
中　　華　　民　　國　九十六　年　 十二 　月　二十六　日
                                                      Ｅ
